ACORDAO-COMPLETO-2441821

ACÓRDÃO 2468/2022 ATA 13/2022 - PRIMEIRA CÂMARA

VISTOS, relatados e discutidos estes autos de recurso de reconsideração interposto por Altair José Zampier, em face do Acórdão 805/2020-TCU-Primeira Câmara.
ACORDAM os Ministros do Tribunal de Contas da União, reunidos em sessão da Primeira Câmara, ante as razões expostas pelo Relator e com fundamento nos artigos 32, inciso I, e 33 da Lei 8443/1992, em:
9.1. conhecer do recurso de reconsideração para, no mérito, negar-lhe provimento;
9.2. dar ciência desta deliberação ao recorrente.

Trata-se de recurso de reconsideração (peças 98-100) interposto por Altair José Zampier,à época dos fatos, prefeito do Pitanga, Estado do Paraná, contra o Acórdão 805/2020  1a Câmara

Primeira Câmara

Prefeitura de Pitanga - PR.

3. Interessados/Responsáveis/Recorrentes:
3.1. Interessado: Ministério do Turismo (05.457.283/0001-19).
3.2. Responsável: Altair José Zampier (XXX.016.609-XX).
3.3. Recorrente: Altair José Zampier (XXX.016.609-XX).

13.1. Ministros presentes: Benjamin Zymler (na Presidência), Walton Alencar Rodrigues (Relator) e Vital do Rêgo.
13.2. Ministro-Substituto convocado: Augusto Sherman Cavalcanti.
13.3. Ministro-Substituto presente: Weder de Oliveira.

ACORDAO-COMPLETO-2545353

Acórdão 4299/2022 - Primeira Câmara

WALTON ALENCAR RODRIGUES

Ministro Vital do Rêgo.

Adoto, como relatório, instrução cuja proposta foi acolhida pelo escalão dirigente da Secretaria de Recursos e pelo Ministério Público junto ao TCU (peças 113/115) :
INTRODUÇÃO
Trata-se de recurso de reconsideração (peças 98-100) interposto por Altair José Zampier, à época dos fatos, prefeito do Pitanga, Estado do Paraná, contra o Acórdão 805/2020-TCU-Primeira Câmara  (peça 83) , relatado pelo ministro Vital do Rêgo.
1.1. Reproduz-se integralmente o teor do dispositivo da decisão impugnada:
ACORDAM os Ministros do Tribunal de Contas da União, reunidos em Sessão da 1a Câmara, ante as razões expostas pelo Relator, em:
9.1. julgar irregulares as contas do responsável, Sr. Altair José Zampier (CPF 353.016.60900) , com fundamento nos arts. 1°, inciso I, 16, inciso III, alíneas "b" e "c", da Lei 8.443/1992, c/c os arts. 1°, inciso I, e 209, incisos II e III, do RI/TCU;
9.2. condenar o responsável identificado no subitem anterior, com fundamento no art. 19, caput, da Lei 8.443/1992, c/c o art. 210 do RI/TCU, ao pagamento da importância de R$ 64.576,80, com a fixação do prazo de 15 (quinze) dias, a contar da notificação, para comprovar, perante este Tribunal, em respeito ao art. 23, inciso III, alínea "a", da Lei 8.443/1992, c/c art. 214, inciso III, alínea "a", do RI/TCU, o recolhimento da dívida aos cofres do Tesouro Nacional, atualizada monetariamente e acrescida de juros de mora calculados a partir de 2/3/2009 até a data do efetivo recolhimento e com o abatimento de valores acaso já satisfeitos, nos termos da legislação vigente;
9.3. aplicar a multa prevista no art. 57 da Lei 8.443/1992, c/c o art. 267 do RI/TCU, ao responsável, Sr. Altair José Zampier (CPF XXX.016.609-XX) , no valor de R$ 5.000,00, fixando-lhe o prazo de 15 (quinze) dias, a contar da notificação, para que comprove, perante o Tribunal (art. 214, inciso III, alínea a, do Regimento Interno do TCU) , o recolhimento da dívida aos cofres do Tesouro Nacional, atualizada monetariamente desde deste acórdão até a do efetivo recolhimento, se paga após o vencimento, na forma da legislação em vigor;
9.4. autorizar, desde logo, a cobrança judicial das dívidas, caso não atendida a notificação, na forma do disposto no art. 28, inciso II, da Lei 8.443/1992;
9.5. autorizar, desde logo, caso solicitado e o processo não tenha sido remetido para cobrança judicial, o pagamento das dívidas em até 36 (trinta e seis) parcelas mensais e consecutivas, nos termos do art. 26 da Lei 8.443/1992, c/c o art. 217 do Regimento Interno/TCU, fixando-se o vencimento da primeira parcela em 15 (quinze) dias, a contar do recebimento da notificação, e o das demais a cada 30 (trinta) dias, devendo incidir sobre cada valor mensal os correspondentes acréscimos legais, na forma prevista na legislação em vigor, sem prejuízo de alertar o responsável de que a falta de comprovação do recolhimento de qualquer parcela implicará o vencimento antecipado do saldo devedor;
9.6. dar ciência da presente deliberação à Procuradoria da República no Estado do Paraná, nos termos do § 3° do art. 16 da Lei 8.443/1992, c/c o § 7° do art. 209 do Regimento Interno do TCU, para adoção das medidas cabíveis; e
9.7. dar ciência da presente deliberação ao Ministério do Turismo e ao responsável.
HISTÓRICO
O Ministério do Turismo (MTur) celebrou com a Prefeitura de Pitanga, Estado do Paraná, o Convênio 702.778/2008 (peça 8) para o fim de incentivar o turismo por meio do apoio ao evento denominado de "5a FEST-CENTRO" previsto para o período de 23 a 28 de janeiro de 2009 (peça 7, p. 2) . Estabeleceuse a vigência do ajuste de 31/12/2008 a 25/8/2009 (peça 6, p. 2) e recursos pecuniários da ordem de R$ 223.000,00, dos quais R$ 200.000,00 a cargo do concedente, liberado em parcela única em 27/2/2009, e R$ 20.000,00 a título de contrapartida do convenente.
O Concedente inicialmente aprovou a prestação de contas do emprego dos recursos (Nota de Técnica de Reanálise 1181/2010 à peça 37) . Instaurou-se a tomada de contas especial por determinação exarada no Acórdão 4580/2014-TCU-Segunda Câmara, relator o ministro Aroldo Cedraz, em face de indícios de irregularidades em diversos convênios do MTur relacionadas ao repasse de recursos financeiros posteriormente às execuções de seus respectivos objetos.
Tanto no relatório do tomador de contas como no de auditoria da ControladoriaGeral da União (CGU) , embasados na Nota Técnica de Análise Financeira Complementar 211/2015 (peça 41) do Ministério do Turismo, concluiuse pela ocorrência de dano ao erário correspondente ao valor integral repassado ao Município em razão da impugnação total das despesas do convênio por conta de irregularidades financeiras. Responsabilizou-se pela ocorrência ora recorrente, na condição de prefeito do Município à época dos fatos. 
Examinadas as alegações defensórias aduzidas pelo responsável mediante as peças 7176 em resposta a seu chamamento ao processo em sua fase externa, o Tribunal concluiu por acatar parcialmente as despesas informadas pelo Município e manter inquinados os seguintes valores: (i) R$ 23.000,00, referentes a cheque sem correspondência na relação de pagamentos e sem que se conheça o seu destinatário; e (ii) R$ 49.000,00, referentes à apresentação do conjunto musical José Rico e Milionário, cuja contratação supostamente se deu por intermédio da empresa Estrela Show Produções Musicais Ltda., ante a falta nos autos de documento apresentado pela empresa intermediária contratada por inexigibilidade que permita demonstrar qualquer sorte de relação com o conjunto, como contrato de exclusividade, autorização, atesto, carta ou declaração de exclusividade. Aplicouse à soma dos valores glosados, R$ 72.000,00, a percentual de recursos federais estabelecido no termo de convênio, 89,69%, do que resultou o débito imputável de R$ 64.576,80.
Diante disso, interpôs-se o recurso.
ADMISSIBILIDADE    
Exarouse exame da admissibilidade do recurso à peça  101, em que se propõe dele conhecer e suspender os subitens 9.1, 9.2, 9.3 e 9.4 da decisão combatida. Seu relator, ministro Walton Alencar Rodrigues, acolheu a proposta em seu despacho trazido à peça 103. Reputase acertado o proposto e acolhido.
MÉRITO              
Delimitação
1.2. Quanto ao mérito, no essencial é de perquirir:
se pretensa falha de inserção de dados no Siconv implicaria nulidade da decisão objurgada ou erro de julgamento quanto ao seu mérito (nesta instrução, item 9) ;
se teria sido demonstrado o nexo de causalidade entre os recursos repassados e o pagamento de conjunto musical para a execução de concerto (ibid., item 10) ;
 se haveria no processo elementos de convencimento de que o responsável agiu de boa-fé (ibid., item 11) .
Da não ocorrência de nulidade ou de erro de julgamento em razão de pretensa falha havida no âmbito do Controle Interno
1.3. À peça 98, p. 14, o recorrente assere que no âmbito do Controle Interno se inscreveu o Município como inadimplente em razão de equívoco em inserção de dados no Siconv que teria impedido o engendramento de "Relatório de Execução". 
1.4. Por isso, em vez de "Aprovado", teria erradamente constado do sistema o estado "Aguardando Prestação de Contas".
1.5. Daí a representação feita ao Tribunal e a decisão deste de instaurar esta tomada de contas especial sob o fundamento de que 
gestores do Ministério do Turismo estavam procrastinando análises de prestações de contas de convênio de 2008 a 2012 até cinco anos, quando deveriam realiza-las em até noventa dias, conforme determinam o art. 60 da Portaria Interministerial 127/2008, já ab-rogada, e o correspondente art. 76 da 507/2011, ora em vigor.
1.6. Em vez que requerer ao Tribunal "a homologação da regularidade da prestação de contas", o Órgão Concedente teria mantido o Município na condição de inadimplente no intento de isentar-se de responsabilidade pela devolução dos recursos pecuniários, que não teriam sido repassados ao Município no prazo estipulado por responsabilidade do próprio Concedente.
1.7. Daí a reprovação das contas no âmbito do Concedente e a instauração da tomada de contas especial.
	Análise
1.8. A alegação não merece prosperar.
1.9. Independentemente de ter havido o suposto equívoco em lançamento no Siconv ou alegada conduta reprovável de servidores do Controle Interno no sentido de afastar a responsabilização do Ministério pela irregularidade apurada, uma vez encaminhados os autos de persecução de controle administrativo acerca do emprego de bens e direitos da União ao Tribunal, tem ele a atribuição constitucional de apreciálos de forma autônoma e independente. Dessa maneira, eventuais falhas de procedimento não impedem o exame dos documentos trazidos aos autos para o fim de verificar se eles se prestam para comprovar o bom e regular emprego dos recursos públicos objeto das contas. 
1.10. Descabe falar em prejuízo à defesa do ora recorrente na medida em que a Corte examinou suas alegações defensórias. Aplica-se, portanto, o brocardo jurídico de que não há nulidade sem prejuízo.
1.11. Daí que, em razão da autonomia do Tribunal para a apreciar livremente os autos do procedimento de controle administrativo nele recebidos, integrados no caso concreto por instrumento de apresentação de alegações defensórias pelo ora recorrente, a alegada falha de lançamento no Siconv e a alegada conduta do servidores do Controle Interno, mesmo tivessem sido comprovados - o recorrente não o faz  - , não implicam nulidade dos ato processuais praticados na esfera da Corte tampouco erro de julgamento no mérito das contas.
1.12. Em suma, quando mesmo tivessem comprovadamente havido falhas de procedimento sanáveis no processo de controle administrativo, cumpre ao responsável demonstrar o bom regular emprego dos recursos públicos objeto das contas e ele não o fez na oportunidade que lhe foi garantida de aduzir alegações defensórias e não o faz mediante o recurso ora examinado.
Da não estabelecimento de nexo de causalidade entre os recursos pecuniários repassados e a contratação de conjunto musical
1.13. À peça 98, p. 45, o recorrente diz que teria ficado comprovada a realização do evento consistente no concerto do conjunto musical Milionário e José Rico.
1.14. Diante disso, a não apresentação de carta de exclusividade consistiria em "irregularidade formal, com cominação de multa" e não serviria de fundamento fático para a condenação a ressarcir o erário.
1.15. Mediante no Acórdão 1435/2017-TCU-Plenário, relator o Ministro Vital do Rêgo, a Corte teria decidido que a não apresentação do contrato de exclusividade, por si só, não compromete o nexo causal entre os recursos transferidos e as despesas apresentadas, não constituindo, portanto, fundamento para a imputação do débito, mas tão somente de multa. No mesmo sentido seriam o Acórdão 689/2017-TCU-Primeira Câmara, em que se teria sustentado que a imputação de débito só é cabível "quando não é possível atestar o pagamento para a empresa contratada pelo convenente ou quando há indícios de inexecução do evento objeto do convênio" e os Acórdãos 4.935/2016, 5.543/2016, 5.871/2016 e 6.533/2016, todos da 1ª Câmara.
	Análise
1.16. Não assiste razão ao recorrente.
1.17. Incumbe a quem administre recursos pecuniários públicos produzir prova do seu emprego bom e regular. Para tanto, não basta provar tão somente o atingimento dos fins almejados pela entidade repassadora dos recursos. Há também que produzir prova do nexo de causalidade entre os recursos pecuniários a serem empregados e as respectivas despesas registradas em documentos porque não se pode descartar a possibilidade de que estas tenham sido realizadas com recursos outros. 
1.18. Restou decidido por meio do Acórdão 1435/2017-TCU-Plenário, relator o Ministro Vital do Rêgo, que nos processos em que se cuida de convênio para realização de eventos festivos que o liame financeiro pode ser estabelecido mediante a presença de autorização, atesto ou carta que confere à empresa intermediária a exclusividade do artista para determinada data e determinado local, desde que tal documento seja subscrito pelo próprio artista ou pelo seu representante legal - o que, naturalmente, permite inferir com razoável segurança que os recursos foram empregados para a destinação prevista.
1.19. Conseguintemente, que a falta de contrato de exclusividade registrado em cartório deve ser tratada como impropriedade na execução do convênio, que, por si só, não implica o julgamento pela irregularidade das contas ou a existência de débito, desde que os pagamentos tenham sido efetuados à empresa intermediária detentora da exclusividade, com documento subscrito pelo próprio artista ou proprietário da banda.
1.20. A situação fática no caso concreto não se subsume à hipótese de existência nos autos de documento comprobatório da feitura de pagamentos à empresa intermediária detentora da exclusividade, pois, como memoriado no item 5 desta instrução, a decisão guerreada se fundou na falta de tal comprovação e na conclusão dela decorrente de que ele faz impossível o estabelecimento de nexo de causalidade entre a execução do concerto e o valor de R$ 49.000,00 relativo à contratação dos mencionados artistas.
Da inexistência de elementos de convencimento da conduta de boa-fé
1.21. À peça 98, p. 45, o recorrente sustenta que, diversamente do que teria constado da fundamentação da decisão objurgada, haveria no processo elementos de convencimento no sentido de sua conduta de boa-fé.
1.22. Isso por motivos diversos. Primeiro, porque a prática do ato de contratação haveria se pautado em pareceres técnicos, de sorte que cumpriria atribuir à comissão técnica que os elaborou a responsabilidade pela falta de documento fundamental da contratação.
1.23. Segundo, por haver o responsável se pautado também pelas decisões do Tribunal mencionada no subitem 10.3 desta instrução. 
1.24. Terceiro, porque à época dos fatos não detinha experiência na contratação de artistas e ocupava o cargo de prefeito municipal há menos de dois meses.
	Análise
1.25. Não há como acolher o argumento.
1.26. Nas decisões deste Tribunal se nota firmado entendimento (Acórdão 2540/2009-TCU-Primeira Câmara, 2753/2008-2ª Câmara e 1801/2007-Plenário) no sentido de que a responsabilidade do gestor não é afastada na situação relatada pelo recorrente, pois a ele cabe a decisão sobre a prática do ato administrativo eventualmente danoso ao erário. O fato de ter agido com respaldo em pareceres técnicos e (ou) jurídicos não tem o condão de lhe impor a prática de ato manifestamente irregular, uma vez que a ele compete praticá-lo, em última instância porque lhe cumpre decidir sobre a conveniência e oportunidade de praticar atos administrativos, especialmente os concernentes a contratações, por originadoras de despesas.
1.27. O fato de o administrador seguir pareceres técnicos e jurídicos não o torna imune à censura do Tribunal. Em regra, pareceres técnicos e jurídicos não vinculam os gestores, que têm obrigação de analisar a correção do conteúdo destes documentos. Assim, a existência de parecer não exime o gestor de responsabilidade, aferida tendose em mente a legalidade, a legitimidade e a economicidade dos atos relacionados com a gestão de recursos públicos no âmbito da fiscalização contábil, financeira, orçamentária, operacional e patrimonial da administração pública federal, exercida pelo Congresso Nacional com o auxílio deste Tribunal, ex vi do art. 70, caput, e 71, inciso II, da Constituição da República.
CONCLUSÃO
Das análises empreendidas se conclui que:
a alegada pretensa falha de inserção de dados no Siconv não implica nulidade da decisão objurgada ou erro de julgamento quanto ao seu mérito;
não se demonstrou nexo de causalidade entre os recursos repassados e o pagamento de conjunto musical para a execução de concerto;
 não há no processo elementos de convencimento de que o responsável agiu de boa-fé.
PROPOSTA DE ENCAMINHAMENTO
Do exposto, propõe-se, com fundamento nos arts. 32, inciso I, e 33 da Lei 8.443, de 16/6/1992:
conhecer do recurso e, no mérito, negar-lhe provimento; 
notificar da decisão sobrevinda o recorrente e os demais interessados notificados do Acórdão impugnado, sem deixar de anexar ao expediente de notificação cópia do relatório e da fundamentação da decisão.

não há.

Subprocurador-Geral Paulo Soares Bugarin.

TOMADA DE CONTAS ESPECIAL. MINISTÉRIO DO TURISMO. CONVÊNIO. REPASSE DE RECURSOS A MUNICÍPIO. EVENTO FESTIVO. IRREGULARIDADES NA EXECUÇÃO FINANCEIRA. CONTAS IRREGULARES. DÉBITO. MULTA PROPORCIONAL AO DÉBITO. RECURSO DE RECONSIDERAÇÃO. CONHECIMENTO. NEGATIVA DE PROVIMENTO. CIÊNCIA.

TOMADA DE CONTAS ESPECIAL (TCE)

Secretaria de Recursos (Serur); Secretaria de Controle Externo de Tomada de Contas Especial (SecexTCE).

Trata-se de recurso de reconsideração interposto por Altair José Zampier contra Acórdão 805/2020-TCU-Plenário, relatado pelo E. Ministro Vital do Rêgo, que julgou irregulares as contas especiais do recorrente e o condenou ao ressarcimento de dano Erário e ao pagamento de multa, em razão da não-comprovação do regular emprego dos recursos federais do Convênio 702.778/2008, firmado entre a União, por meio do Ministério do Turismo, e o Município de Pitanga/PR.
O ajuste teve por objeto incentivar o turismo por meio do apoio ao evento denominado de "5a FEST-CENTRO", realizado no período de 23 a 28 de janeiro de 2009 (peça 7, p. 2) . A vigência do acordo foi de 31/12/2008 a 25/8/2009 (peça 6, p. 2) , para o qual foram descentralizados recursos de R$ 223.000,00, dos quais R$ 200.000,00 a cargo do órgão concedente, e R$ 20.000,00 a título de contrapartida do convenente.
As seguintes ocorrências motivaram a irregularidade das contas e condenação do responsável:
a) desembolso de cheque de R$ 23.000,00, sem identificação da correspondente despesa na relação de pagamentos e sem identificação do destinatário; 
b) pagamento da quantia de R$ 49.000,00, alusivo à apresentação do conjunto musical José Rico e Milionário, sem apresentação de contrato de exclusividade, autorização, atesto, carta ou declaração de exclusividade subscrita pelos artistas, em nome da empresa intermediária, Estrela Show Produções Musicais Limitada. 
Aplicando-se o percentual de participação dos recursos federais estabelecido no termo de convênio (89,69%) sobre o total das despesas impugnadas (R$ 72.000,00) , resultou a imputação de débito original de R$ 64.576,80 e de multa proporcional ao dano, no valor de R$ 5.000,00.
Irresignado, Altair José Zampier alega, em síntese, erro de julgamento decorrente de falha na inserção de dados no sistema de convênios (Siconv) , nexo causal entre os recursos repassados pelo ajuste e o pagamento ao conjunto musical, boa-fé da conduta do agente, a qual foi pautada em pareceres técnicos de servidores encarregados das contratações.
A Secretaria de Recursos e o Ministério Público manifestam-se por conhecer do recurso de reconsideração para, no mérito, negar-lhe provimento.
Feito esse resumo, decido.
Ratifico despacho de admissibilidade prévia do recurso de reconsideração (peça 103) , satisfeitos os requisitos estabelecidos nos artigos 32, inciso I, e 33, da Lei 8.443/1992.
Quanto ao mérito, perfilho os pareceres uníssonos da Unidade Técnica e do Ministério Público, sem embargo de acrescer alguns comentários.
A alegada falha de inserção da prestação de contas sistema de convênios (Siconv) não prejudicou a análise de toda documentação da prestação de contas enviada pelo responsável, acompanhada dos pareceres emitidos pelo Ministério do Turismo e pelo Controle Interno, em relação aos quais foi facultada ao recorrente ampla defesa e contraditório a para elidir as ocorrências a ele imputadas.
Não obstante o responsável afirme a existência de liame causal entre os recursos do convênio e o pagamento dos artistas para realização de evento musical, não fez prova do alegado. O recorrente não apresentou contrato de exclusividade, autorização, atesto, carta ou declaração de exclusividade subscrito pelos artistas ou pelo respectivo representante legal, em nome da empresa intermediária, Estrela Show Produções Musicais Ltda, não havendo, assim, como assegurar que a despesa tenha sido destinada ao pagamento do grupo artístico.
Demais disso, remanesce injustificada despesa no R$ 23.000,00, sem que seja demonstrada correlação com o objetivo do ajuste.
A comprovação do regular emprego dos recursos do convênio não se limita à execução física do objeto, devendo, ainda, ser demonstra a escorreita execução financeira das despesas do ajuste.
Nessas condições, não há como acolher a alegação da boa-fé do responsável ao argumento de que a conduta do agente teria sido pautada por pareceres técnicos de servidores encarregados das contratações. 
A delegação de competência não implica delegação de responsabilidade, competindo ao gestor delegante a fiscalização dos atos de seus subordinados. Nesse sentido, trilham os Acórdão 2403/2015-TCU-Segunda Câmara, relatora E. Ministra Ana Arraes, 2.457/2017-Plenário, relator E. Ministro José Múcio Monteiro e 170/2018-Plenário, relator E. Ministro Benjamin Zymler. 
Ante o exposto, voto por que o Tribunal acolha a minuta de acórdão que ora submeto à apreciação do colegiado.
TCU, Sala das Sessões, em 3 de maio de 2022.
WALTON ALENCAR RODRIGUES 
Relator